【裁判字號】    90,婚,312
【裁判日期】    901226
【裁判案由】    確認婚姻無效等
【裁判全文】
臺灣屏東地方法院民事判決  九十年度婚字第三一二號
    原      告  甲○○
    被      告  乙○○
右當事人間請求確認婚姻無效等事件，本院判決如左：
    主    文
確認原告與被告間之婚姻關係不存在。
訴訟費用由被告負擔。
    事    實
甲、原告方面：
  一、聲明：求為判決如主文所示。
  二、陳述略稱：
    (一)按結婚應有公開之儀式及二人以上之證人，經戶籍法為結婚登記者，推定其已結婚
      ，此民法第九百八十二條定有明文。但結婚不具備九百八十二條第一項之方式者無
      效，此同法第九百八十八條亦有明文規定，又男女婚姻須經雙方同意，尤須經過一
      定之婚姻儀式方能認為合法成立，否則縱已同居，法律上仍不發生婚姻之效力（十
      八年上字第二０七二號判例意旨參照）。
    (二)緣兩造於八十五年間認識交往，嗣原告於同年十月間發現懷有身孕，因被告即將於
      同年十二月間入伍服役，兩造乃僅簽寫結婚證書，並於八十五年十一月十三日至戶
      政事務所辦理結婚戶籍登記，而未再舉行公開之結婚儀式，更無二人以上之證人親
      見兩造舉行結婚儀式，即兩造之婚姻，並未符合民法第九百八十二條規定「結婚之
      形式要件」，為此原告自得依首揭法條暨最高法院判例要旨請求確認兩造之婚姻關
      係不存在。
  三、證據：提出戶籍謄本及結婚證書各一件為證並聲請證人陳清來、陳清興。
乙、被告方面：
  一、聲明：求為判決駁回原告之訴。
  二、陳述略稱：當時原告及原告母親均同意如此辦理結婚戶籍登記，兩造未舉行公開儀
      式。
    理    由
一、本件原告起訴主張兩造於八十五年間認識交往，嗣原告於同年十月間發現有孕而被告
    將於同年十二月間入伍服役，兩造乃簽寫結婚證書後，持至戶政事務所辦理結婚戶籍
    登記；並未舉行例行公開儀式，因而兩造婚姻關係實係不存在，但因登記推定有結婚
    效力，爰起訴求為判決如聲明；被告則以兩造結婚雖未舉行公開儀式，但因當時原告
    及原告母親均同意如此辦理，不應訴請確認婚姻關係不存在等語置辯。
二、本件原告起訴主張兩造於八十五年間認識交往，嗣原告於同年十月間發現有孕而被告
    將於同年十二月間入伍服役，兩造乃簽寫結婚證書後，持至戶政事務所辦理結婚戶籍
    登記；並未舉行例行公開儀式之事實，提出戶籍謄本及結婚證書各一紙為證，並經證
    人即原告之父陳清來到庭證稱：「．．．（結婚證書上主婚人位置）印章是我蓋的．
    ．．兩造未舉行結婚典禮，也沒有請客．．．」等語，原告之姊夫陳春興亦到庭證稱
    ：「．．．（結婚證書上證婚人位置）證書上簽名及印章均是我自己蓋的，兩造未舉
    行結婚典禮，也沒有請客．．．」等情（均見附卷九十年七月二十三日言詞辯論筆錄
    ）屬實，自可認為真實，被告亦不否認未舉行公開儀式，僅以得經原告及其母同意為
    辯，惟於法並不能以得經原告或其母同意取代儀式之形式要件之遵守，所辯尚不足採
    信。
三、按結婚，應有公開儀式及二人以上之證人，經依戶籍法為結婚之登記者，推定其已結
    婚，民法第九百八十二條定有明文，是我國乃採行儀式婚主義之立法例，結婚須具備
    一定之形式，並非僅男女結合即可稱為結婚，且縱有依戶籍法為結婚之登記，亦僅生
    結婚推定之效果，是若得提出反證證明其結婚並無公開之儀式或二人以上之證人時，
    其結婚仍因未履行結婚必要之形式而不成立，如此紿符合社會正當性。又民法第九百
    八十二條第一項規定之結婚公開儀式，須有足以象徵當事人結婚行為之舉動，無論依
    舊俗、新式，均無不可。惟其情狀若無從認為係舉行結婚儀式，當事人及親友間主觀
    以為舉行婚禮，仍不得謂有公開儀式。本件兩造結婚並無舉行公開之儀式，已如前述
    ，雖兩造已依戶籍法為結婚之登記，然亦僅生推定兩造已經結婚之效果，現原告既提
    出反證證明兩造並未具備結婚之形式要件，參照前揭說明，兩造間婚姻關係尚未成立
    。從而，原告據以提起本訴，請求確認兩造之婚姻關係不成立，即無不合，應予准許
    。
結論：本件原告之訴為有理由，爰依民事訴訟法第七十八條判決如主文。
中      華      民      國        九十      年     十二     月    二十六    日
                                    臺灣屏東地方法院民事第一庭
~B法      官  李麗芳
右正本證明與原本無異。
如不服本判決，應於判決送達後二十日之不變期間內，向本院提出上訴狀。
~B法院書記官  王福盛
中      華      民      國        九十      年     十二     月    二十八    日


司法院資訊處製作；財團法人民間司法改革基金會備份。
